臺灣臺北地方法院民事判決　　　　　　 99年度簡上字第589號
上訴人即附
帶被上訴人　邱創春
被上訴人即
附帶上訴人　太平洋房屋仲介股份有限公司
法定代理人　章民強
訴訟代理人　胡勝志
上列當事人間請求給付服務報酬事件，上訴人對於中華民國99年
8 月4 日本院臺北簡易庭99年度北簡字第8160號第一審判決提起
上訴，被上訴人為附帶上訴，本院於100 年6 月9 日言詞辯論終
結，判決如下：
    主      文
上訴及附帶上訴均駁回。
第二審訴訟費用由兩造各自負擔。
    事實及理由
一、被上訴人即附帶上訴人太平洋房屋仲介股份有限公司（下稱
    太平洋公司）起訴主張：邱創春前於民國98年10月1 日委由
    伊仲介租售門牌新竹市○○路52之3 號1 樓房地1 戶（下稱
    系爭房屋），並簽有專任委託契約（下稱系爭契約），委託
    期限自98年10月1 日起至同年12月31日止，委託銷售價格為
    新臺幣（下同）666 萬元，租金每月1 萬6,000 元，約定租
    售同時進行，並以契約合意變更設定不公開之底價615 萬元
    。嗣伊將系爭房屋租賃廣告刊登於新竹市政府前之佈告欄，
    先租後售亦或同時進行租售，均為伊行銷策略之一；詎邱創
    春竟於委託期間內，擅自於98年10月29日出售系爭房屋予訴
    外人范明達，伊自得依系爭契約第5 條第3 項第1 款約定請
    求邱創春給付按委託價4 ％計算之報酬；又該條約定係屬報
    酬，並非違約金，法院應俟邱創春聲請始得酌減，如認係違
    約金之性質，亦無約定過高，爰依系爭契約及民法第572 條
    規定請求邱創春給付22萬6,400 元並加計法定遲延利息等語
    。
二、上訴人即附帶被上訴人邱創春（下稱邱創春）則以：伊在大
    陸工作返台需要房子住，故簽約時表明僅欲出租而不欲出售
    系爭房屋，太平洋公司清大直營店主任黃忠照向伊表示簽約
    後仍得自行賣屋，只要不找其他仲介出售即可，伊遂與太平
    洋公司簽訂系爭契約，兩造間既另以口頭約定伊可自行出售
    系爭房屋，太平洋公司亦未盡居間仲介出租之能事，伊將系
    爭房屋自行出售他人，並無違約之情事；且依系爭契約第8
    條約定太平洋公司得將系爭不動產開放同業共同銷售，伊如
    有違反約定自行銷售，卻仍要給付報酬，按其情節顯失公平
    ，系爭契約應屬無效等語，資為抗辯。
三、原審判命邱創春應給付太平洋公司13萬3,200 元，及自99年
    4 月3 日起至清償日止按年息5 ％計算之利息，並駁回太平
    洋公司其餘之訴，邱創春就其敗訴部分不服，提起上訴，併
    聲明：(一)原判決不利於上訴人之部分廢棄。(二)上開廢棄部分
    ，被上訴人在第一審之訴駁回。太平洋公司則答辯聲明：上
    訴駁回。太平洋公司提起附帶上訴，聲明：(一)原判決不利於
    附帶上訴人部分廢棄；(二)上開廢棄部分，附帶被上訴人應再
    給付13 萬3,200元，及自99年4 月3 日起至清償日止按年息
    5 ％計算之利息。邱創春則答辯聲明：附帶上訴駁回。
四、兩造不爭執事實：
  (一)邱創春於98年10月1 日委託太平洋公司租售系爭房屋，簽訂
    系爭契約，約定委託期間自98年10月1 日起至98年12月31日
    止，委託銷售價格為666 萬元，嗣兩造合意變更設定不公開
    之底價為615 萬元。
  (二)邱創春於98年10月29日自行將系爭房屋出售予訴外人范明達
    。
    以上事實，為兩造所不爭執（見本院卷第59頁），且有專任
    委託契約書、契約內容變更合意書及建物登記謄本（見原審
    卷第5 至9 頁），堪信為真正。
五、太平洋公司主張兩造簽立系爭契約，由其居間仲介銷售系爭
    房屋，詎邱創春卻於委託期限內違約自行出賣系爭房屋，應
    依約給付服務報酬等語，惟為上訴人所否認，並以前揭情詞
    置辯。則本件爭點厥為：(一)邱創春有無違約私自出售系爭房
    屋？(二)系爭契約第5 條第3 項第1 款之約定是否無效？(三)系
    爭契約第5 條第3 項第1 約款究屬違約金或報酬？如係違約
    金是否過高？
六、茲就以上爭點析述如下：
  (一)邱創春有無違約私自出售系爭房屋？
  1.按各當事人就其所主張有利於己之事實，均應負舉證之責，
    故一方已有適當之證明者，相對人欲否認其主張，即不得不
    更舉證反證（最高法院19年上字第2345號判例參照）。太平
    洋公司主張邱創春於委託銷售期間內，違約擅自出售系爭房
    屋予訴外人范明達，邱創春則辯稱：兩造間有合意可由其自
    行出售系爭房屋，故其自行將系爭房屋出售他人並無違約云
    云。
  2.查：系爭契約已明白標示「專任委託契約書」，且依系爭契
    約第3 條約定：「委託銷售期間自民國98年10月1 日起至98
    年12月31日止。…」、第5 條第3 項約定：「賣方有下列情
    形之一者，應一次全部給付本條上述第一款所約定之服務報
    酬。(一)委託期間內，賣方自行將本契約不動產標的物出售或
    另行委託第三者仲介者」，足見兩造係約定委託人於委託銷
    售期間不得自行銷售或委由第三人居間仲介，否則委託人仍
    需支付一定報酬（違約金），有系爭契約在卷可稽（見原審
    卷第5 頁）。證人即本件系爭房屋經紀人黃忠熙於原審亦證
    稱：「…所謂『一般約』係指所有仲介公司都可以銷售，賣
    方也可以銷售，『專任約』則限制僅有簽委託約的仲介公司
    可以銷售，賣方自己不可以賣，這兩個條約我都有解釋給被
    告聽，也有比較兩者之差異，被告在看完契約並經我解釋後
    ，就立即選擇簽專任約，被告當時表示怕麻煩不想太多人吵
    他，當時被告表示他在大陸工作，專門回台處理此事，我也
    有告知契約有3 天審閱期，如果被告不滿，可以在3 天內解
    約，當時被告並未表明簽立專任約後要自己賣的意思，我也
    有跟被告解釋簽立專任約後自行出售的後果。…」（見原審
    卷第43頁反面），尤見邱創春於簽約前已知悉其所欲簽訂之
    系爭契約已約明其於委託仲介期間內不得自行或委託第三者
    居間仲介系爭房屋之買賣或租賃事宜。乃邱創春於系爭契約
    所約定之委託銷售期間內之98年10月29日，自行將系爭房屋
    出售予訴外人范明達，為邱創春所不爭（見本院卷第56頁）
    ，且有建物登記謄本可參（見原審卷第8 至9 頁），自已構
    成系爭契約第5 條第3 項第1 款之違約事由。邱創春雖辯稱
    ：兩造另曾口頭合意其得自行銷售系爭房屋云云（見本院卷
    第28頁反面），不惟太平洋公司所否認（見本院卷第28頁反
    面），抑且未提出證據以實其說，不足採信。
  3.邱創春復辯稱：兩造約定先租後賣，除非有好價錢才賣，且
    太平洋公司並未積極居間系爭房屋出租云云。惟：系爭契約
    第13條特別約定事項記載：「本案件租售同時進行，租金1
    萬6,000 元整」（見原審卷第6 頁），證人黃忠熙亦證稱：
    「當初被告到公司委託要出租，因該社區銷售量很好，詢問
    度很高，我就問被告是否要租售同時進行，後來我們簽完委
    託約後，被告要求備註特別條款要求租售同時進行，並註明
    租金是多少錢」等語（見原審卷第43頁反面），已難謂兩造
    間有先租後賣之約定，姑不論兩造間有無約定先租後賣或租
    售同時進行，甚或太平洋公司有無積極居間系爭房屋出租，
    邱創春均不得於委託期間自行銷售系爭房屋予他人，是邱創
    春上開辯解，均無從解免其於委託期間擅自出售系爭房屋與
    他人之違約責任，不足為其有利之認定。是太平洋公司主張
    邱創春於委託銷售期間內，私自出售系爭房屋予訴外人范明
    達而有違約情事，堪以採信。
  (二)系爭契約第5條第3項第1款之約定是否無效？
  1.按依照當事人一方預定用於同類契約之條款而訂定之契約，
    為加重他方當事人責任之約定，按其情形顯失公平者，該部
    分約定無效，為民法第247 條之1 第2 款所明定。所謂加重
    他方當事人之責任，乃係指一方預定之契約條款，為他方所
    不及知或無磋商變更之餘地者而言，所稱按其情形顯失公平
    者，則係指依契約本質所生之主要權利義務，或按法律規定
    加以綜合判斷，有顯失公平之情形而言（最高法院94年度台
    上字第2340號判決意旨參照）。
  2.查：兩造於98年10月1 日簽訂系爭契約，委託太平洋公司銷
    售及出租邱創春所有之系爭房屋，有系爭契約可稽（見原審
    卷第5 至6 頁）。系爭契約就關於委託銷售價格、委託期間
    、委託人即邱創春之義務、受託人即太平洋公司之義務、服
    務報酬、買賣契約之簽訂及產權移轉、個人資料之處理等項
    目詳為約定，非僅約定太平洋公司委託銷售、出租之權利，
    且系爭契約第3 條已約定委託期間自98年10月1 日至同年12
    月31日，可見邱創春與太平洋公司委託銷售、出租系爭房屋
    係約定一定期間。縱系爭契約使太平洋公司居於獨任銷售、
    出租系爭房地之地位，並依系爭契約第8 條約明太平洋公司
    將不動產資訊對同業開放以共同銷售屬實，亦為邱創春考量
    後委由太平洋公司公司銷售、出租之自由意思，且係太平洋
    公司為促進締約成立機會所需，並未增加邱創春之負擔；況
    上開委託期間屆滿後，僅於雙方以書面同意始得延長，邱創
    春若欲自行銷售系爭房屋，自得於委託期間屆滿後，不經太
    平洋公司續約，系爭契約於委託期限屆至後即告終止，而系
    爭契約第5 條第3 項內容性質屬違約金之約定（詳如後述）
    ，且違約金之約定屬契約自由，自無對委託人顯失公平之情
    形。是邱創春辯稱：系爭契約僅在保障太平洋公司自己獨任
    銷售地位，不容其於銷售期間自行交易，而有顯失公平之情
    形，系爭契約應屬無效云云，殊無可採。
  (三)系爭契約第5 條第3 項第1 約款究屬違約金或報酬？如係違
    約金是否過高？
  1.按當事人得約定債務人於債務不履行時，應支付違約金；違
    約金，除當事人另有訂定外，視為因不履行而生損害之賠償
    總額；約定之違約金額過高者，法院得減至相當之數額，民
    法第250 條第1 項、第2 項前段及第252 條分別定有明文。
    又違約金，除當事人另有訂定外，視為因不履行而生損害之
    賠償總額，民法第250 條第2 項前段定有明文；此項違約金
    ，於有約定之違約情事時即已發生，雖不因契約之解除而隨
    同消滅，惟是否相當，仍須依一般客觀事實、社會經濟狀況
    及當事人所受損害情形，以為酌定標準（最高法院95年台上
    字第1831號裁判要旨參照）。
  2.查：系爭契約係邱創春委託太平洋公司為居間仲介，由太平
    洋公司提供訂約機會或為訂約之媒介，促使系爭房屋買賣或
    租賃之成立。依系爭契約第5 條第3 項固約明委託人於委託
    銷售期間內若自行銷售或委由第三人居間仲介時，委託人仍
    需支付一定報酬，惟民法第568 條第1 項規定：「居間人，
    以契約因其報告或媒介而成立者，得請求報酬」，準此，居
    間人報酬之請求，以契約因其報告或媒介而成立者為限。本
    件邱創春於兩造簽訂系爭契約後，自行出售系爭房屋與第三
    人，太平洋公司並未居間促成系爭房屋買賣契約之成立，上
    開約定核其性質，應非居間買賣成立而應支付之服務報酬，
    而屬委託人債務不履行時應予支付違約金予受託人之約定。
    上開約定既非居間報酬之約定，自無民法第572 條法院因報
    酬給付義務人之請求，始得酌減報酬規定之適用；又民事訴
    訟所謂不干涉主義（廣義的辯論主義）係指當事人所未聲明
    之利益，不得歸之於當事人，所未提出之事實及證據，亦不
    得斟酌之，此觀民事訴訟法第388 條之規定自明。至於適用
    法律，係法官之職責，不受當事人所主張法律見解之拘束。
    因此，辯論主義之範圍僅為判決基礎之事實及其所憑之證據
    ，而不及於法律之適用（最高法院97年度台上字第1155號判
    決意旨參照）。本件太平洋公司主張邱創春於系爭契約存續
    期間內自行出售系爭房屋，違反系爭契約第5 條第3 項第1
    款之約定，原審依據太平洋公司所主張之事實及所憑之證據
    ，適用法律認定系爭契約第5 條第3 項之約定係兩造間就違
    約金之約定，自無違背辯論主義之違法。是太平洋公司主張
    邱創春未聲請酌減報酬，原審不得斟酌逕自認定係違約金云
    云，為無可取。
  3.又邱創春既於系爭契約存續期間內之98年10月29日，就系爭
    房屋出賣與第三人范明達，已構成系爭契約第5 條第3 項第
    1 款約定之違約情事，揆諸首揭說明，此項違約金於有約定
    之違約情事時即已發生，是太平洋公司依據系爭契約第5 條
    第3 項約定請求邱創春支付違約金，洵屬有據。原審依太平
    洋公司於委託期間在報紙上刊登廣告、在網站上登錄及製作
    銷售報表並帶客看屋之居間仲介行為，及太平洋帶客看屋之
    日期集中於98年10月4 日、10日，衡酌太平洋公司已付出之
    金錢及人力、時間成本，及因邱創春違約後續省去之勞務費
    用等損害發生情形，因認太平洋公司請求按委託價4 ％計算
    之違約金過高，依職權酌減按委託價2 ％計算之違約金即13
    萬3,200 元，尚稱允當。
七、綜上所述，太平洋公司本於系爭契約請求邱創春給付13萬3,
    200 元，及自起訴狀繕本送達翌日（起訴狀繕本於99年3 月
    23日寄存送達新竹市警察局埔頂派出所，依民事訴訟法第
    138 條第2 項規定，於99年4 月2 日生效）即99年4 月3 日
    起至清償日止按年息5 ％計算之利息，為有理由，應予准許
    ；逾此部分，洵屬無據，應予駁回。原審就上開應准許部分
    ，判命邱創春如數給付，並依民事訴訟法第389 條第1 項第
    3 款規定依職權宣告假執行，並無違誤。兩造各就其敗訴部
    分，分別提起上訴及附帶上訴，指摘原判決不當，求予廢棄
    改判，均無理由，應駁回邱創春之上訴及太平洋公司之附帶
    上訴。
八、本件為判決之基礎已臻明確，兩造其餘之攻擊或防禦方法及
    證據，經本院斟酌後，認為均不足以影響本判決之結果，亦
    與本案爭點無涉，自無逐一詳予論駁之必要，併此敘明。
九、據上論結：本件上訴及附帶上訴均無理由，應依民事訴訟法
    第436 條之1 第3 項、第449 條第1 項、第78條，判決如主
    文。
中    華    民    國   100    年    6     月    23    日
                 民事第四庭    審判長法  官  張瑜鳳
                                     法  官  許純芳
                                     法  官  胡宏文
以上正本係照原本作成。
不得上訴。
中    華    民    國   100    年    6    月    23    日
                                     書記官  湯郁琪